【裁判字號】    93,訴,2689
【裁判日期】    950414
【裁判案由】    侵權行為損害賠償
【裁判全文】
台灣台北地方法院民事判決              93年度訴字第2689號
原      告  丁○○
訴訟代理人  周信宏律師
            林靜文律師
被      告  乙○○
                      樓
            丙○○
            甲○○
上列當事人間請求清償借款事件，本院於中華民國95年 3月16日
言詞辯論終結，判決如下：
    主  文
被告乙○○應給付原告新台幣壹佰貳拾萬元，及自民國九十一年
六月十五日起至清償日止，按週年利率百分之五計算之利息。
被告甲○○應給付原告新台幣壹佰零伍萬元，及自民國九十一年
六月十五日起至清償日止，按週年利率百分之五計算之利息。
前二項所命之給付，如其中一被告已為給付，其餘被告免其給付
義務。
原告其餘之訴駁回。
訴訟費用由被告乙○○、甲○○連帶負擔六分之五，餘由被告乙○○負擔。
本判決第一項於原告以新台幣肆拾萬元供擔保後，得假執行；本
判決第二項於原告以新台幣參拾伍萬元供擔保後，得假執行，但
被告甲○○如以新台幣壹佰零伍萬元或同額之華南商業銀行無記
名可轉讓定期存單為原告預供擔保，得免為假執行。
原告其餘假執行之聲請駁回。
    事實及理由
甲、程序方面：
一、按訴狀送達後，原告不得將原訴變更或追加他訴，但請求之
    基礎事實同一者，不在此限，民事訴訟法第255條第1項第 2
    款定有明文。查本件原告於起訴時原係依民法第184條第1項
    前段、第 185條請求被告三人負連帶賠償責任；嗣於訴狀送
    達後，追加以民法第 179條規定為請求權基礎而請求被告三
    人連帶負責，併關於被告甲○○部分，追加民法第 110條規
    定為請求權基礎而請求被告甲○○負損害賠償責任，固屬訴
    之追加，惟其請求之基礎事實並無改變，依前揭法條規定，
    本院自應予以准許，合先敘明。
二、本件被告乙○○未於言詞辯論期日到場，核無民事訴訟法第
    386 條所列各款情形，爰依原告之聲請，由其一造辯論而為
    判決。
乙、實體方面：
一、原告主張及聲明如下：
(一)被告乙○○、丙○○ (原名劉淑華）、甲○○於民國91年 5
    、6 月間，因知悉坐落台北縣三重市○○段64地號土地，應
    有部份10000分之106，及其上建物建號 12110號即門牌號碼
    為台北縣三重市○○路○段150號 3樓之建物（以下簡稱系爭
    房地）之原所有權人陳海順、陳水永二人欲將上述不動產予
    以出售，且原告有意購買，乃推由前與原告為同事之被告丙○○出面向原告佯稱其認識系爭房地之所有權人，可以新台
    幣（下同） 492萬元成交系爭房地，原告乃於91年6月4日交
    付15萬元現金予被告丙○○，委託其交給該房地所有權人作
    為訂金。其後被告丙○○通知原告於91年 6月14日與屋主簽
    訂系爭房地買賣契約書及協議書，惟實際上當日係由被告甲○○出面代表系爭房地之所有權人簽約，被告丙○○並向原
    告聲稱：因屋主很忙，委託甲○○前來代簽契約云云，被告
    甲○○亦以系爭房地之所有權人即陳海順、陳水永之代理人
    自居，而與原告簽訂上述二份文件，致使原告不疑有詐，並
    於簽約同時交付被告甲○○現金 5萬元及中國信託商業銀行
    三重分行本行現金支票 100萬元，並經被告甲○○以訴外人
    陳海順、陳水永之代理人名義簽收。詎原告簽約付款後，被
    告甲○○、丙○○並未辦理上開房地之移轉登記事項，迭經
    原告催請渠等出面處理，渠等始供陳本件係被告乙○○策畫
    所致，原告至此始知受騙。
(二)查被告三人以共同意圖為自己不法所有並偽造文書之犯意，
    共同詐欺而侵害原告權利，由被告丙○○、甲○○偽稱甲○○係系爭房地所有人陳海順、陳水永之代理人，而於91年 6
    月14日在訴外人黃士桂代書處與原告簽訂系爭房地之買賣契
    約書，並使原告陷於錯誤而先後交付被告等共 120萬元，為
    此爰依民法第184條第1項前段、第185條第1項、第 179條等
    規定請求被告三人連帶負損害賠償責任，並依民法第 110條
    之規定請求被告甲○○負賠償責任。
(三)原告之聲明如下：
    １、被告應連帶給付原告120萬元，及自91年6月15日起至清
        償日止，按週年利率5％計算之利息。
    ２、原告願供擔保，請准宣告假執行。
二、被告丙○○之抗辯及聲明如下：
(一)原告與被告丙○○原係同事，而被告乙○○係被告丙○○之
    客戶，因於91年 4月間，原告與被告丙○○聊天時曾提及欲
    購買房屋，而被告乙○○於91年 5月底曾告知被告丙○○有
    房地可賣，故被告丙○○即轉知原告，原告隨即至系爭房地
    址察看屋況，並表示有購買之意，但表示不願購買系爭房地
    附屬之車位。因被告乙○○表示系爭車位由其購買，故被告
    丙○○代理原告與被告乙○○簽定預約，由被告乙○○購買
    系爭房地及車位，再將系爭房地過戶予原告，被告丙○○並
    與被告乙○○約定於91年6月14日簽定本約。嗣於91年6月14
    日上午，被告丙○○與原告至訴外人黃士桂代書事務所簽約
    ，因被告乙○○有事，而由被告甲○○（乙○○公司之副總
    經理）代為簽約，且被告甲○○有系爭房地所有權人之授權
    書，經黃士桂代書核對無誤後，原告旋即交付以中國信託商
    業銀行三重分行為付款人之面額100萬元之支票1張及現金 5
    萬元予被告甲○○，並委託黃士桂代書代為辦理過戶手續。
    於91年 7月初，黃士桂代書打電話給原告，表示因被告乙○○一直未將權狀及印鑑證明交給黃代書，所以無法辦理過戶
    手續，被告乙○○則表示係因系爭房屋與附屬車位無法分開
    辦理過戶手續，嗣於91年 7月16日，原告表示其已無購買意
    願，要被告乙○○退還款項予原告，被告乙○○當場開立 1
    張120萬元之本票予原告，惟被告乙○○從此拒不見面。
(二)被告丙○○係因原告確實有意購屋，始收受原告交付之訂金
    15萬元，事後亦將該15萬元交付乙○○，被告乙○○雖曾允
    諾俟買賣成立給予被告丙○○佣金，惟實際上被告丙○○並
    未收取分文，被告丙○○只是出於善意要幫原告買房子，並
    無詐欺之意圖及行為。
(三)被告丙○○聲明：駁回原告之訴。
三、被告甲○○抗辯及聲明如下：
(一)被告甲○○從事房屋仲介業務多年，與被告乙○○之父親因
    房屋買賣業務關係結識，於91年 6月14日，被告甲○○受被
    告乙○○之託，出面代理處理簽約，當時被告乙○○並提出
    系爭房地所有權人陳海順、陳水永二人之授權狀，表示渠向
    二人承購系爭房地後轉售，經屋主授權，有權處理系爭房屋
    之買賣事宜，被告甲○○信以為真，基於與徐父之多次交易
    往來情誼，方同意至代書事務所代理簽約，事後被告甲○○
    亦將原告交付之價金即現金 5萬元及中國信託銀行三重分行
    擔保付款之 100萬元支票一紙，如數轉交予被告乙○○簽收
    ，並未從中獲利一分一毫。至於被告乙○○有無獲得系爭房
    地所有權人陳海順、陳水永授權處理相關事宜，或者被告乙○○是否有偽造文書情事，被告甲○○既未參與，亦無從得
    知，要難僅以被告甲○○受託出面代理簽約，遽認被告甲○○亦有共同侵權之行為。
(二)被告甲○○聲明：
    １、原告之訴駁回。
    ２、如受不利判決，被告願提供現金或等值之華南商業銀行
        無記名可轉讓定期存款單為擔保，請准宣告免為假執行
        。
四、本件被告乙○○未於言詞辯論期日到場，亦未提出書狀作何
    聲明或陳述。
五、本院得心證之理由：
(一)按因故意或過失，不法侵害他人之權利者，負損害賠償責任
    ，民法第184條第1項前段定有明文。又損害賠償之債，以有
    損害之發生及有責任原因之事實，且二者之間，須有相當因
    果關係為成立要件。詐欺屬侵權行為，受害人如受有損害，
    即便於撤銷被詐欺所為之意思表思前，亦可請求損害賠償，
    故因詐欺使人受有損害，而詐欺與損害兩者間有因果關係時
    ，詐欺行為人對於被害人因此所受之損害，自負損害賠償責
    任。
(二)經查，被告乙○○與被告丙○○（原名劉淑華）係朋友關係
    ，被告丙○○與原告則為昔日之同事；原告前曾於91年間向
    被告丙○○提及有意購屋，被告乙○○得知後，乃對被告丙○○謊稱系爭房地為其親戚所有（關於被告丙○○之行為不
    構成詐欺之理由，詳後述），可以較為低廉之價格售予原告
    ，被告丙○○轉知原告上開情事後，原告因而於91年 5月底
    自行前往查看系爭房地之狀況，原告於看屋後，雖有購買意
    願，然因該房地之仲介陳德欽表示該屋須連同車位一併售出
    ，而原告無意購買車位，故未成交。詎被告乙○○得知前情
    後，出面與訴外人陳德欽洽談買賣條件，明知系爭房地之所
    有權人要求房屋連同車位一併出售之條件並未變更，且該車
    位係以土地之應有部分登記，並無獨立權狀可供移轉登記，
    其自身復因經濟狀況不佳，於誠泰商業銀行新莊分行所開設
    之00000000號支票帳戶（以下簡稱乙○○之誠泰銀行支票帳
    戶），早於91年 5月23日起，即因存款不足迭遭退票，顯已
    無力購買系爭房地，再扣除車位之價值轉售原告，仍意圖詐
    取原告購買系爭房地之款項，先向陳德欽表示願以 540萬元
    之總價購買前開房屋及車位，並透過不知情之被告丙○○向
    原告詐稱：已代為談妥系爭房地不含車位之總價為 492萬元
    ，車位部分一併先行過戶予原告以便辦理貸款，日後再行歸
    還系爭房地之原所有權人云云，致原告誤信有成交系爭房地
    之可能，而於91年6月4日，將訂金15萬元交予被告丙○○，
    委其代為處理。被告丙○○遂於同日應乙○○之約，至台北
    縣三重市○○路○段103號 1樓東森房屋仲介有限公司三重辦
    事處，代表原告以買方身分與訴外人陳德欽簽訂不含車位總
    價 492萬元之「東森房屋不動產買賣要約承諾書」，因訴外
    人陳德欽事先已收取被告乙○○交付之誠泰銀行支票帳戶面
    額 100萬元訂金支票，故由被告乙○○直接簽收被告丙○○
    所交付之15萬元訂金。被告乙○○嗣又聯絡不知情之被告甲○○（關於被告甲○○之行為不構成詐欺之理由，詳後述）
    ，向被告甲○○謊稱其已取得系爭房地所有權人陳海順、陳
    水永之授權，得以處理本件房屋出售事宜，並亦與買方談妥
    交易條件，然因賣方事務繁忙，無法親自到場簽約，其因居
    間轉售，不便出面處理，委託甲○○協助以賣方代理人身分
    ，出面與買方簽約云云，並交付被告甲○○1紙偽造之91年6
    月8日授權書及偽造之陳海順、陳水永名義之印章各1枚，以
    供與原告簽約之用。被告甲○○誤信被告乙○○所言為真，
    遂於91年6月14日在台北市○○區○○路35號4樓之「春億代
    書事務所」，以系爭房地所有權人之代理人之身分，透過不
    知情之代書業者黃士桂代辦簽約事宜，與原告簽訂房地買賣
    契約書及協議書，原告因而當場交付現金5萬元及面額100萬
    元之支票 1紙予甲○○代為簽收，被告甲○○嗣再將原告所
    交付之現金 5萬元及面額100萬元之支票1紙轉交被告乙○○
    。嗣因原告簽約後，久未接獲系爭房地之過戶通知，經前往
    系爭房地之售屋接待中心詢問陳德欽後，始知受騙。上開情
    節，業經原告、被告丙○○、甲○○於本院審理時陳明甚詳
    。而被告乙○○亦於本院93年訴字第 981號案件偵、審時供
    承其確有收受被告丙○○所轉交之15萬元訂金及被告甲○○
    所轉交之5萬元現金及面額100萬元之支票，且被告甲○○所
    持以簽約之系爭房地所有權人之授權書 1件及系爭房地所有
    權人陳水永、陳海順名義之印章各 1枚均係由其所偽造，再
    交由不知情之被告甲○○作為其詐騙原告之工具等情。再參
    以被告乙○○交付陳德欽作為要約保證金所開立支票之帳戶
    早自91年 5月23日起即因存款不足，屢有退票記錄，嗣於91
    年7月12日經列為拒絕往來戶，此有誠泰銀行莊敬分行93年6
    月17日誠泰銀敬字第93068號函1件附於台灣台北地方法院檢
    察署92年度偵緝字第1398號卷第118至133頁可參，且其嗣後
    明知原告不欲購買系爭房地後，亦未將訴外人陳德欽退還之
    20萬元訂金返還原告等情，足認其自始即無購買系爭房地再
    轉賣原告之資力，且有詐欺原告之意圖及行為。從而，原告
    依民法第184條第 1項前段之規定請求被告乙○○賠償120萬
    元，即為有理由。
(三)按當事人主張有利於己之事實者，就其事實有舉證之責任，
    民事訴訟法第 277條定有明文；又當事人主張其意思表示係
    因被詐欺或脅迫而為之者，應就其被詐欺或被脅迫之事實，
    負舉證之責任，最高法院21年上字第2012號判例可資參照。
    本件原告雖主張被告丙○○、甲○○與乙○○共同詐欺原告
    等語，惟業經被告丙○○、甲○○所否認，被告丙○○並抗
    辯稱：伊係因原告確實有意購屋，始收受原告交付之訂金15
    萬元，且事後亦將該15萬元交付乙○○等語，並提出乙○○
    簽收15萬元之收據影本 1件（以下簡稱系爭15萬元收據）為
    證。被告甲○○則抗辯稱：伊係因乙○○出具系爭房地所有
    權人之授權書，且告以相關買賣條件已由買賣雙方約定談妥
    ，因而誤認伊有獲得系爭房地所有權人授權簽約之事實，始
    受乙○○之託以賣方代理人身分前往代書事務所簽約，伊僅
    於簽約時到場，對於本件買賣先前之洽談過程均不清楚，亦
    未從中獲利，並無詐欺或偽造文書之行為等語。經查，原告
    係於91年5月底決定以492萬元購買不含車位之系爭房地，並
    於91年6月4日交付15萬元現金予被告丙○○，委託其交給該
    房地所有權人作為訂金等情，此業經原告於本院93年度訴字
    第981號刑事案件審理時陳述明確（參該刑事卷宗第127頁）
    ，則被告丙○○以原告代理人之名義於東林房屋不動產買賣
    要約書上之立書人欄簽立「丁○○，代劉淑華（即被告丙○○）」（參台灣台北地方法院檢察署92年度偵緝字第1398號
    偵查卷宗第47頁）而交付該要約書予系爭房地所有權人之代
    理人陳德欽，難認有違原告之委任意旨及造成原告之損害。
    又被告丙○○業將原告於91年6月4日交付之訂金15萬元轉交
    予被告乙○○一節，業據被告丙○○於本院審理時陳述明確
    ，核與被告乙○○於本院93年度訴字第981號刑事案件審理
    時陳稱：「…是我簽收的（乙○○91年6月4日收據）…」（
    參前揭刑事卷第 187頁背面）等語相符，再參以系爭15萬元
    收據上「乙○○」三字之簽名筆跡核與被告乙○○在前揭刑
    事案件93年11月18日及93年12月13日準備程序筆錄上之簽名
    （參前揭刑事卷宗第41頁背面、第72頁背面）筆法相同，顯
    係同一人所為，應認被告丙○○抗辯其業將系爭15萬元訂金
    轉交被告乙○○等語為可採。又證人陳德欽於本院93年度訴
    字第 981號刑事案件審理時證稱：「…最後一次丙○○直接
    跑到接待中心，質問我為何辦這麼久沒有辦下來，所以我才
    告訴她退訂金（給乙○○）的事情，並且把資料拿給她看，
    丙○○說怎麼會這樣…」（參該刑事卷宗第 158頁）等語，
    衡情證人陳德欽與被告丙○○並不相識，並無甘冒偽證罪責
    之風險而偏袒被告丙○○之理由，則由其前揭證言亦可知被
    告丙○○對於被告乙○○詐騙原告一事並不知情。至原告主
    張被告甲○○詐欺之部分，由訴外人黃士桂即系爭房地之代
    書於警訊時證稱：甲○○有告訴我，這間房子是乙○○買斷
    的，乙○○怕與買方丁○○見面簽約，讓丁○○得知該房屋
    是乙○○買斷再轉賣給丁○○，故由甲○○持賣方屋主之授
    權狀，代理屋主辦理簽約等語（參台灣台北地方法院檢察署
    92年度偵緝字第4946號偵查卷宗第24頁背面），足認被告甲○○主觀上是認定系爭房地先由被告乙○○買斷，只是為讓
    被告乙○○轉讓系爭房地之便，被告甲○○始受被告乙○○
    之託而代理系爭房地之原所有權人與原告簽約，自難認被告
    甲○○有與被告乙○○共謀詐欺原告之意圖。又被告甲○○
    所持以簽約之系爭房地所有權人之授權書 1件及系爭房地所
    有權人陳水永、陳海順名義之印章各 1枚均係由被告乙○○
    所偽造，且被告甲○○與原告簽約而自原告處收受之現金 5
    萬元及面額 100萬元支票於同日即轉交被告乙○○，並由被
    告乙○○簽立91年 6月14日之簽收單等情，亦據被告乙○○
    於台灣台北地方法院檢察署92年度偵字第 20964號、92年度
    偵緝字第1240號案件偵訊時供承在卷，是亦難認被告甲○○
    有侵權行為並因此而受有任何利益。此外，原告復無提出其
    他證據以證明被告丙○○、甲○○就被告乙○○詐欺原告系
    爭房地屋款之情事有何犯意之聯絡及行為之分擔，且被告丙○○、甲○○就原告所交付之款項亦未取得分文如前所述，
    則參之前揭條文及最高法院判例意旨，原告依民法第 184條
    第1項前段、第185條第1項、第179條等規定請求被告丙○○
    、甲○○與被告乙○○負侵權行為之連帶損害賠償責任或不
    當得利之返還責任，即屬無據，應予駁回。
(四)惟按無代理權人，以他人之代理人名義所為之法律行為，對
    於善意之相對人，負損害賠償之責；又損害賠償，除法律另
    有規定外或契約另有訂定外，應以填補債權人所受損害及所
    失利益為限；民法第110條及第216條第 1項亦分別定有明文
    。又無權代理人責任之法律上根據如何，見解不一，而依通
    說，無權代理人之責任，係直接基於民法之規定而發生之特
    別責任，並不以無權代理人有故意或過失為其要件，係屬於
    所謂原因責任、結果責任或無過失責任之一種，而非基於侵
    權行為之損害賠償；故無權代理人縱使證明其無故意或過失
    ，亦無從免責（最高法院56年台上字第 305號判例參照）。
    此因無權代理之相對人，因無權代理而受損害，乃全由於代
    理人無代理權而為代理行為所致，為維持代理制度之信用及
    保護善意相對人之利益，如代理人不能證明其有代理權，即
    應對不知其無代理權之善意相對人所受之損害負賠償之責。
    經查，系爭房地之所有權人不認識被告甲○○，亦未授權被
    告甲○○處理系爭房地出售事宜或授權其與原告簽訂系爭房
    地之買賣契約等情，業據證人陳海順即系爭房地之所有權人
    於台灣台北地方法院檢察署92年度偵緝字第1398號偵查時證
    述明確（參上開偵查卷宗第99頁），而被告甲○○亦於該案
    偵查時陳稱：陳海順、陳水永沒有委任我，是乙○○要我出
    面簽約，印章、契約書是乙○○放在一個袋子，要我拿給代
    書去簽約等語（參前揭偵查卷宗第 100頁），則系爭房地之
    所有權人並未授權或委任被告甲○○處理系爭房地出售及簽
    約事宜一節，應堪認定。本件被告甲○○雖稱：系爭授權書
    （授權被告甲○○出售系爭房地之授權書）係被告乙○○所
    交付，伊不知被告乙○○未獲得系爭房地所有權人陳海順、
    陳水永授權處理系爭房地之出售事宜，亦不知被告乙○○是
    否有偽造文書情事等語。惟原告確係因相信被告甲○○係系
    爭房地所有權人之代理人而交付現金 5萬元及中國信託銀行
    三重分行擔保付款之100萬元支票乙紙，且前揭面額100萬元
    之支票業由被告乙○○兌現（參前揭偵查卷宗第 101頁），
    而被告甲○○就系爭房地之出售而與原告簽約一事，確為無
    權代理如前所述，則參之前揭條文及最高法院判例意旨，為
    維持代理制度之信用及保護善意相對人之利益，被告甲○○
    自應就其無權代理行為所造成原告交付 105萬元之損害負賠
    償責任。
(五)又按負損害賠償責任者，除法律另有規定或契約另有訂定外
    ，應回復他方損害發生前之原狀。因回復原狀而應給付金錢
    者，自損害發生時起，加給利息，民法第213條第 1、2項分
    別定有明文。綜上，原告依民法第184條第1項前段請求被告
    乙○○給付 120萬元，依民法第 110條請求被告甲○○給付
    105萬元，及均自91年6月15日起至清償日止，按週年利率 5
    ％計算之利息，為有理由，至其超過此部分之請求，則為無
    理由，應予駁回。
(六)又按不真正連帶債務係謂數債務人具有同一目的，本於各別
    之發生原因，對債權人各負全部給付之義務，因債務人中一
    人為給付，他債務人即應同免其責任之債務。查本件被告乙○○、甲○○係基於法律規定之不同原因，對於原告各負給
    付之責任，故渠等所負債務係不真正連帶債務，因渠等給付
    具有同一之目的，從而其中一人給付，另一人即於相同額度
    內同免其責任，附此敘明。
六、本件原告及被告甲○○均陳明願供擔保，請求宣告假執行或
    免為假執行，就原告勝訴部分，核無不合，茲分別酌定相當
    之擔保金額，予以准許。至原告敗訴部分，其假執行之聲請
    因訴之駁回而失所附麗，應併予駁回。
七、訴訟費用負擔之依據：民事訴訟法第78條、第85條第 1項但
    書、第2項。
中    華    民    國    95    年     4    月    14    日
                              民事第二庭法  官    黃蓓蓓
以上正本係照原本作成。
如對本判決上訴，須於判決送達後20日內向本院提出上訴狀。
中    華    民    國    95    年     4    月    14    日
                                     法院書記官   劉碧輝                                                                                                                   E


司法院資訊處製作；財團法人民間司法改革基金會備份。
